【裁判字號】    97,建,170
【裁判日期】    980527
【裁判案由】    給付工程款
【裁判全文】
臺灣板橋地方法院民事判決               97年度建字第170號
原      告  超齊企業股份有限公司
法定代理人  丙○○
訴訟代理人  吳奎新律師
            陳添信律師
被      告  宗陽工程股份有限公司
法定代理人  戊○○
訴訟代理人  己○○
上列當事人間請求給付工程款事件，經本院於民國98年5月1日
言詞辯論終結，判決如下：
    主  文
原告之訴及其假執行之聲請均駁回。
訴訟費用由原告負擔。
    事實及理由
一、原告主張：
  １被告承攬訴外人聯鋼營造工程股份有限公司（以下簡稱聯鋼
    公司）向高雄捷運股份有限公司承包之高雄捷運紅線CR5 區
    段標R12 車站水電、消防、環控統包工程，並將工程轉包予
    原告施工，雙方於民國94年11月16日立有工程承攬合約書，
    總工程款為新台幣（下同）4265萬元，被告於進場施作後，
    發現被告消防系統之設計圖多未經消防局審查、定版，無法
    施作，合約所定材料、規格與捷運局規定不符，合約簽定的
    數量與實際應施作數量差距太大，有些項目甚至未於合約中
    約定，但實際上必須施作等等，但基於完工期限之考量，被
    告一再要求原告先為施作，對於合約數量超作部分、材料規
    格不符必須更換重作、工程項目未約定但必須施作等項，雙
    方協議以點工方式施作，實作實算，完工後經業主驗收無誤
    後即予付款。原告從95年9 月起即陸續對於合約不足部分、
    更換材質部分、施作合約未約定項目等予以施作，於95年11
    月底陸續完工，業主並於95年12月底核對及於96年1 月7 日
    會議中確認完成，是原告於96年元月11日正式提出點工單及
    發票，請求被告依點工單所列之金額及與業主確認施作項目
    、數量、員工工資等項付款，合計請款金額為0000000 元，
    豈知被告當時財務發生困難，雖收下點工單之正本，竟將發
    票退回，拒絕給付。事實上被告從10月份起即不給付合約內
    之工程款，以致雙方發生糾紛，訴外人聯鋼公司在原告找議
    員協助下，代被告償還第11、12期兩期工程款，但有關工程
    合約內已施作之第13、14期工程款，被告至今亦尚未給付，
    更遑論點工單部分，原告因收不到工程款，主張同時履行抗
    辯拒絕繼續施工，被告竟以原告未繼續施工為由，於96年元
    月26日發函終止兩造間之承攬契約。原告已施作完成點工單
    所載之項目，並經業主驗收，被告自有付款之義務。
  ２被告雖抗辯本件原告之請求係屬承攬報酬，已罹兩年消滅時
    效云云，然而本件原告係請求點工單費用，此屬契約權利，
    與一般承攬報酬有間，自不適用兩年之短期消滅時效。再者
    ，按最高法院77年台上字第817 號判決見解，本件各期估驗
    計價時點，並非原告分部完成交付工作物之時點，承攬報酬
    請求時效無從起算，被告對於估驗計價之數目、金額有爭執
    ，尚未確定前，原告無從請求而不能行使，時效自亦不能起
    算。退萬步言之，縱然鈞院不採上述見解，本件遲至96年1
    月8 日始進行驗收，且驗收是否通過仍有爭執，原告於97年
    11月20日起訴，當無罹於二年消滅時效之疑義。
  ３原告確有施作如點工單內容之工程，原告已向被告之處長趙
    建立提出點工單，趙建立當時並未對數量有所爭執，僅將點
    工單交給被告現場工程師，稱要再核對，事後卻遲遲不願至
    現場核對，此業據證人庚○○證述在卷。證人甲○○雖否認
    證人庚○○先前曾拿過點工單給被告，並稱沒看過這些東西
    云云，然而證人甲○○於95年12月27日已簽收點工單，並退
    回發票，倘若未收到點工單，何必去現場會勘數量，凡此種
    種，明顯可知證人甲○○所言不實。被告一再空言否認曾收
    受點工單，企圖使鈞院誤認點工單為原告臨訟製作，並無實
    際施作等情事。另查，兩造間之爭執，經業主聯鋼公司介入
    協調，證人甲○○亦有參與協調會議，其中多次提到部分實
    際施工與合約數量不符之狀況如何解決，顯見系爭工程確有
    發生原告多次施作超過合約數量之爭議，原告確實有施作點
    工單內容之工程，證人甲○○身為被告員工，證言明顯避重
    就輕，更昧於事實。
  ４並聲明：被告應給付原告000 0000元及自繕本送達被告翌日
    起至清償日止按年息百分之五計算之利息。願供擔保，請准
    宣告假執行。
二、被告則以：
  １原告自95年9 月起，即屢次藉詞落水頭、清潔口、平衡閥、
    伸縮接頭等材質不符，要求被告按其自訂更高之單價追加工
    程款，但被告查核後認並無此情形，且合約第6 條亦明訂原
    告應按合約相關條文、設計圖說及總價全部施工完畢，合約
    已約定單價者不得要求加價，因此被告不同意變更材料單價
    。原告要求追加合約項目單價未果，乃轉為要求被告自行購
    買，否則不願意施作，欲藉大眾捷運通車壓力逼迫被告妥協
    。至95年12月起，工程進度已經遲延，原告改以工程圖說未
    定版、消防設計圖未經消防局審查合格、未定版等，作為工
    程進度遲延藉口，推託延遲責任。兩造間並未協議就合約外
    之項目以點工方式施作或付款，原告自95年9 月起即表示若
    有材料與合約材質不符者，就不願意依約購買施作，是合約
    範圍內之工項，原告屬怠工狀態，而合約範圍外之項目，根
    本不存在，也沒有施作，被告自無給付義務。
  ２原告指稱點工單已經由業主核對及會議中確認云云，惟查該
    點工單為原告自行製作，並無被告之簽認或經現場估驗程序
    ，事實上聯鋼公司於臺灣高雄地方法院96建更（一）字第1
    號事件中所提96年12月13日答辯狀指出「原告提出之各期工
    程款並未經三方確認，被告聯鋼公司係考量避免工程進度延
    宕，在議員介入之壓力下，同意墊付第11、12期工程款」等
    語。聯鋼公司和原告沒有契約關係，亦不清楚兩造間之契約
    明細、數量、及單價等計價基礎，自不可能代替被告估驗確
    認點工單之項目。
  ３本件原告請求之工程款0000000 元，原告曾於臺灣高雄地方
    法院96建更一字第1 號事件中主張：係因其與訴外人聯鋼公
    司之承攬關係而產生，與宗陽公司無關，依承攬關係請求被
    告聯鋼公司給付工程款，並稱原告欲開立發票向聯鋼公司請
    款，聯鋼公司要求發票抬頭必須寫宗陽公司，所以才以宗陽
    公司為買受人云云。嗣因該事件法院判決認定原告應向承攬
    契約之相對人即被告請求，原告才改向被告提起本件訴訟。
    原告應就點工單所列施作內容負舉證責任。兩造既已約定工
    程承攬報酬每月按實際施作進度計價，因此原告所請求的管
    材超過合約數量5 ％以上工程款，應於施作後每月18日提出
    計價請款單，20日估驗，估驗施作期間為提出計價單前月20
    日起至計價當月19日止。原告第10期至第11期都有估驗請款
    ，但卻從未表示有該等追加數量要求計價估驗，卻於第12期
    開立發票，表示自95年9 月22日起就有追加數量產生，豈不
    悖於常理和計價程序？兩造工程合約皆有材料單價和工資單
    價，但是點工單所主張之計算方式和兩造合約不同，被告不
    可能會同意，也沒有必要同意。
  ４依兩造合約第7 條第2 項第1 點進度款約定「乙方依甲方所
    核定之工作進度，每5%計價乙次，按月請領，於每月18日前
    提出申請」，是原告之各期工程款之請求權起算時點，即為
    每月18日前，第11期計價估驗期間為自95年10月21日起至95
    年11月19日止。故原告所請求在95年11月20日以前得請領之
    工程款，已因二年之時效消滅而不得請求。
  ５並聲明：原告之訴及假執行聲請均駁回。如受不利之判決，
    願供擔保請准宣告免為假執行。
三、按當事人主張有利於己之事實者，就其事實有舉證之責任，
    民事訴訟法第277 條定有明文。本件原告請求被告給付原證
    二點工單所載之工程款，被告則否認兩造有合意由原告施作
    點工單所載之項目與數量，故應由原告就兩造間有此合意及
    原告已施作完成點工單所載之項目、數量之事實，負舉證責
    任。原告主張：已於95年11月底陸續完工，業主並於95年12
    月底核對及於96年1 月7 日會議中確認完成等情，並未舉證
    以實其說，所言自難採信。次查，原告所舉證人庚○○證稱
    ：有去找被告公司處長趙建立，要跟他辦理追加，趙建立當
    下認定單價有問題，點工單的單價係我們自己之報價，還沒
    有跟被告談，趙建立對施作數量沒有表示意見，被告要求我
    們更換施作，合約上面沒有約定，但施工圖上面有，被告口
    頭要求原告施作，趙建立有說要約時間到現場核對數量，但
    後來被告沒有派人來等語（見98年3 月13日言詞辯論筆錄）
    ，依證人庚○○所言，原告請款仍需經被告同意單價及確認
    項目數量，就單價部分，被告並未同意，而就項目及數量部
    分，雙方並未清點確認。又據證人丁○○即被告當時之工地
    現場負責人證稱：確實有要求原告施作一些合約所沒有之項
    目，如卷第25、28頁之點工單，對於該點工單上所載之數量
    ，並沒進行清點之工作，我沒有叫原告更換合約所約定之材
    質，原告施作的項目如果有超出合約的數量，我會在其他的
    項目計價給原告（例如管材的部分還有包括工資，合約有約
    定這個項目，原告施作超過合約的數量，我會在其他項目計
    價給原告），只要原告在計價的時候有提出數量出來，我都
    已經計價給原告了，這是指合約有約定的施工項目等語（見
    98年4 月16日言詞辯論筆錄），證人乙○○證稱：卷第25頁
    點工單所載污水處理系統管徑，是合約沒有約定的，在我離
    開工地之前，原告還沒有完成，所以沒有辦法確認數量。卷
    第27頁點工單所載消防系統吊架更換，吊架的規格有變，這
    部分原告有做，到我離開之前沒有做完，我在九十五年十一
    、十二月離開現場。在我任職的時候，原告並沒有施作超過
    合約的數量，我有請原告施作合約沒有的管徑，還有消防吊
    架，還有28頁照明設備照明槽，我在職的時候還在準備材料
    進場，我調單位之後就沒有再去看，之後有無施作我不清楚
    。其他的點工單所載的項目只有在談，在我任職期間尚未施
    作完成等語（見98年4 月16日言詞辯論筆錄），則依證人丁○○、乙○○之證詞，可知被告有要求原告施作合約沒有之
    項目即卷第25、28頁點工單所載，亦有要求原告更換卷第27
    頁點工單所載之消防系統，但未經被告清點確認數量，至於
    原告主張超作合約所約定之數量，丁○○則證稱：如原告於
    計價時有提出數量，已經在其他項目計價給原告等語，故就
    原告所主張超作合約所約定之數量之部分，有無重複請求，
    亦有疑問。原告既不能證明所提出之點工單所載之單價經被
    告同意，及其數量經被告清點確認，則原告請求被告支付系
    爭工程款0000000 元及法定遲延利息，為無依據，應予駁回
    。原告之訴既經駁回，其假執行之聲請失所附麗，應併予駁
    回。
四、結論：原告之訴為無理由，依民事訴訟法第78條，判決如主
    文。
中    華    民    國    98    年    5     月    27    日
                  民事第三庭法  官  陳映如
以上正本係照原本作成
如對本判決上訴，須於判決送達後20日內向本院提出上訴狀
中    華    民    國    98    年    5     月    27    日
                            書記官  李錦輝

司法院資訊處製作；財團法人民間司法改革基金會備份。
